臺灣高雄地方法院民事判決　　　　　　 95年度家訴字第107號
原　　　告　丙○○
訴訟代理人　蘇俊誠　律師
被　　　告　甲○○
訴訟代理人　盧俊誠　律師
上當事人間請求確認遺囑真正事件，本院於民國95年12月26日言
詞辯論終結，判決如下：
  主  文
確認被繼承人黃德坤（男，民國○○年○ 月○ 日生，身分證統一編
號：Ｚ000000000 號，生前最後設籍地：高雄縣鳥松鄉○○村○○路160 巷5 號，於民國94年9 月1 日死亡）所立如附件之遺囑
為真正。
訴訟費用由被告負擔。
  事實及理由
一、原告起訴主張：（一）兩造之父即被繼承人黃德坤於生前親
    自書立如附件之遺囑（以下簡稱系爭遺囑），並於民國94年
    8 月上旬將該遺囑交由其弟即兩造之叔父丁○○閱覽後，黃
    德坤未免遭被告夫妻發覺而將系爭遺囑交由丁○○保管。黃
    德坤嗣於94年8 月22日因心臟病發作住進高雄醫學大學附設
    中和紀念醫院，於同年8 月25日，黃德坤由兩造之姊黃怜
    陪同下，從醫院逕至丁○○家中拿取系爭遺囑，黃德坤並在
    黃怜、丁○○之子黃大中、原告丙○○及原告之女王湛慧
    陪同下至高雄市○○○路368 號民間公證人王振華公證處所
    欲作遺囑公證。惟因該公證處要求黃德坤須先就全部財產做
    成清冊，並謂該遺囑之格式有誤云云，當日即無法辦理公證
    。黃德坤因此稱不要公證，便在當日於丁○○住處，在丁○○、黃林秋月（丁○○之妻）、黃大中、高黃照珠（黃德坤
    之妹，兩造之姑母）、黃怜、原告及王湛慧之傳閱見證下
    ，取來信封，將系爭遺囑置入信封內並封緘蓋指印，同時交
    由原告保管。（二）94年8 月29日，黃德坤進行心臟血管手
    術前，與其弟黃德揚（高醫醫師）、丁○○夫妻，及高黃照
    珠就遺囑內容再做一談論。之後黃德坤於94年9 月1 日上午
    10 時10 分逝世於高醫心臟外科加護病房。（三）原告在處
    理黃德坤之喪事後，因慮及手足間之和諧，故暫未拆封系爭
    遺囑。惟因被告一再就遺產任做分配主張，原告乃於94年12
    月2 日在鈞院公證處做成開示封緘遺囑之公證，系爭遺囑除
    說明立書之緣由外，並就遺產之分配做指示，且指定由原告
    擔任遺囑執行人。嗣後原告欲依照系爭遺囑內容辦理遺產登
    記時，竟遭被告否認遺囑之真正，被告並委由律師發函予辦
    理遺產繼承登記之代書，指系爭遺囑係屬偽造云云。是以，
    因原告主張系爭遺囑係由立遺囑人黃德坤作成，而被告否認
    之，故原告在私法上之地位有受侵害之危險（遺產之分配、
    遺囑之執行等事項），而此危險得以確認判決予以除去，是
    以原告有即受確認判決之法律上利益，為此，爰依民事訴訟
    法第247 條第1 項之規定，請求確認系爭遺囑為真正。並聲
    明：求為判決如主文所示。（四）對被告陳述之抗辯：黃
    德坤立系爭遺囑時並未寫日期，係於94年8 月25日於民間公
    證時，公證人稱格式不符，且未製作成清冊，當日於丁○○
    住處封緘時，始由黃德坤親自寫上中華民國九十四年八月二
    十五日裡面的「八」及「二十五」，其他文字中華民國及九
    十四年、月、日本已經書寫好。此外，黃德坤除了寫上八及
    二十五之外，也在立遺囑人上親自簽上黃德坤三個字並親自
    捺指印。94年11月份原告沒有拿系爭遺囑之影本給被告看
    。對證人黃怜及丁○○證述沒有意見。對高雄醫學大
    學附設中和紀念醫院95年9 月12日高醫附秘字0950003023
    號函及附件沒有意見。對原告95年8 月28日具狀所附黃德
    坤生前書寫文件原本2 份，是黃德坤在93、94年間所寫、及
    被告在95年8 月15日所提出之黃德坤書寫的資料8 份，是黃
    德坤94年書寫沒有意見。對被告聲請鈞院調取所得之寶華
    商業銀行高雄分行函送之友侖工程有限公司－「授信綜合額
    度契約」、「約定書」、台中商業銀行高雄分行函送之「黃
    德坤之個人資料表」、彰化銀行第六區營運處函送之友侖工
    程有限公司「申請貸款之保證書」、「進口物資融資契約」
    、華僑商業銀行高雄分行函送之友侖工程有限公司「保證書
    」、「約定書」、高雄縣鳥松鄉農會函送之「顧客基本資料
    」、「個人資料蒐集、電腦處理及利用同意書」、及對土地
    銀行鳳山分行、與中華商業銀行前鎮分行函稱沒有友侖工程
    有限公司之申貸相關資料沒有意見，且上開資料只有簽名的
    部分是黃德坤所書寫。有關黃德坤之遺囑為真正之事實，
    業經證人丁○○及黃怜於95年8 月15日至鈞院證述屬實；
    並有高雄醫學大學附設中和紀念醫院95年9 月12日高醫附秘
    字0950003023號函覆鈞院載稱，黃德坤曾於94年8 月25日上
    午9 時起請假4 小時等語，可證黃德坤於該時段暫時離開醫
    院辦理遺囑公證、封緘遺囑等事實；復經鈞院將系爭遺囑、
    兩造所提出黃德坤生前書寫文件、及鈞院向金融機關調取之
    黃德坤簽名文件，併送內政部警政署刑事警察局鑑定結果，
    經該局以95年11月14日刑鑑字第095161562 號函復鑑定結果
    ，認該送鑑資料所示之文字及簽名相符，足證系爭遺囑確為
    真正等語。
二、被告則以：（一）原告所述非真實。本件主要導火線係在被
    告之父黃德坤過世後，被告之姊妹二人為排除母親之繼承權
    ，而向被告要求將父因之遺產分為3 份，由姊妹二人即被告
    等三人分別以三分之一比例分配。惟被告認應依法以繼承人
    四人各為四分之一比例分配而反對原告主張，惟原告等人不
    同意被告上開之主張。不意，於94年11月間，原告於父親過
    世後2 個月，提出一份稱係兩造父親書寫之遺囑影本供被告
    參酌，然經被告檢視該所謂遺囑應係偽造，之後原告等人即
    未再提出主張遺囑之事。然之後被告委由林清和代書辦理遺
    產登記過程中，原告又提出遺囑之事，經被告及母親告以該
    遺囑應非真正後，代書亦同意應按繼承人四分之一比例辦理
    。惟事過半年後，原告又主張確認遺囑之情事，實令人不解
    。（二）原告於94年11月間出示所謂父親之遺囑影本與被告
    觀看，豈可能又於94年12月2 日持所謂遺囑正本至法院公證
    處開啟？是所謂遺囑之正本何來，顯有疑義？實不知原告、
    黃怜及叔父丁○○三人在搞什麼？（三）原告所謂父親之
    遺囑應屬偽造，說明如后：原告提出之遺囑之遺囑製作日
    期係94年8 月25日，而被告父親係於94年8 月22日因心臟病
    進入高醫急救，至9 月1 日不治死亡，其在醫院急救，如何
    有能力繕寫遺囑？依原告所稱父親之遺囑係於94年8 月上
    旬交由叔父丁○○保管，則遺囑完成日應在94年8 月10日之
    前，為何原告提出之遺囑完成日係94年8 月25日？又遺囑
    上之簽名絕非被告父親黃德坤之簽名，此可請法院向寶華銀
    行高雄分行、台中商銀高雄分行、土地銀行鳳山分行、彰化
    銀行博愛分行、中華商銀前鎮分行、高雄縣鳥松鄉農會、華
    僑銀行高雄分行調閱黃德坤生前之開戶申請書及有倫工程公
    司之保證書之簽名及黃德坤生前書寫之文書送請鑑定後可明
    。（四）被告認為無傳訊黃怜、丁○○之必要，蓋因其二
    人與原告二人係共同有意奪取被告父親遺產之人，其等二人
    之作證時無意義。（五）兩造之被繼承人皆由被告在扶養，
    被告最清楚被繼承人的字跡，被告認為全部的遺囑係仿照黃
    德坤的筆跡製作而成。（六）對高雄醫學大學附設中和紀念
    醫院95年9 月12日高醫附秘字0950003023號函及附件沒有意
    見。（七）對原告95年8 月28日具狀所附黃德坤生前書寫文
    件原本2 份，是黃德坤在93、94年間所寫的沒有意見、及被
    告在95年8 月15日所提出之黃德坤書寫的資料8 份，是黃德
    坤94年書寫沒有意見。（八）對被告聲請鈞院調取所得之寶
    華商業銀行高雄分行函送之友侖工程有限公司－「授信綜合
    額度契約」、「約定書」、台中商業銀行高雄分行函送之「
    黃德坤之個人資料表」、彰化銀行第六區營運處函送之友侖
    工程有限公司「申請貸款之保證書」、「進口物資融資契約
    」、華僑商業銀行高雄分行函送之友侖工程有限公司「保證
    書」、「約定書」、高雄縣鳥松鄉農會函送之「顧客基本資
    料」、「個人資料蒐集、電腦處理及利用同意書」、及對土
    地銀行鳳山分行、與中華商業銀行前鎮分行函稱沒有友侖工
    程有限公司之申貸相關資料沒有意見，且上開資料只有簽名
    的部分是黃德坤所書寫。（九）對內政部警政署刑事警察局
    95年11月14日刑鑑字第09501615 62 號鑑定書形式上不爭執
    等語。並聲明：求為判決駁回原告之訴。
三、本件不爭執之事項：
（一）兩造之父黃德坤確於94年8 月22日因心臟病發作住進高雄
      醫學大學附設中和紀念醫院，嗣於94年9 月1 日病逝於該
      醫院。
（二）兩造對寶華商業銀行高雄分行函送之友侖工程有限公司－
      「授信綜合額度契約」、「約定書」、台中商業銀行高雄
      分行函送之「黃德坤之個人資料表」、彰化銀行第六區營
      運處函送之友侖工程有限公司「申請貸款之保證書」、「
      進口物資融資契約」、華僑商業銀行高雄分行函送之友侖
      工程有限公司「保證書」、「約定書」、高雄縣鳥松鄉農
      會函送之「顧客基本資料」、「個人資料蒐集、電腦處理
      及利用同意書」中之黃德坤簽名部分確實為黃德坤所書寫
      ，及對土地銀行鳳山分行、與中華商業銀行前鎮分行函稱
      沒有友侖工程有限公司之申貸相關資料均表示無意見。
（三）兩造對原告於95年8 月28日具狀所附黃德坤生前書寫文件
      原本2 份，是黃德坤在93、94年間書寫、及被告於95年8
      月15日所提出之黃德坤書寫的資料8 份是黃德坤94年間所
      書寫，均無爭執。
四、本件爭執之事項：
（一）系爭遺囑何時作成？原告主張：94年8 月上旬，之後始於
      94年8 月25日在丁○○住處封緘時，於遺囑上填載立遺囑
      日為94年8 月25日。被告主張：若遺囑於94年8 月上旬交
      由丁○○保管，則立遺囑日應於94年8 月10日前，應非原
      告提出之遺囑上所載之94年8 月25日。
（二）遺囑何時交由丁○○保管？原告主張：94年8 月上旬。被
      告主張：若遺囑於94年8 月上旬交由丁○○保管，則立遺
      囑日應於94年8 月10日前。
（三）原告是否有於94年11月拿系爭遺囑影本給被告觀看？原告
      於94年12月2 日在本院公證處開啟之遺囑何來？原告主張
      ：否認有於94年11月拿系爭遺囑影本給被告觀看，且原告
      於94年12月2日確係持伊所保管之系爭遺囑至本院公證處
      開封。被告主張：原告確實於94年11月拿系爭遺囑影本給
      被告看，且原告既已於94年11月拿系爭遺囑影本給被告看
      ，豈能於94年12月2 日持真正之遺囑至法院公證處開封。
（四）系爭遺囑上之簽名是否為黃德坤本人簽署？原告主張：遺
      囑上之黃德坤之簽名係由黃德坤於94年8 月25日在已書立
      好之遺囑上親自簽上「黃德坤」且捺指印。被告主張：非
      黃德坤本人簽名。因兩造之被繼承人黃德坤均由被告扶養
      ，被告清楚黃德坤之字跡，被告認為全部之遺囑係仿照黃
      德坤之筆跡製作而成。
五、經查：
（一）按確認法律關係之訴，非原告有即受確認判決之法律上利
      益，不得提起之；確認證書真偽或為法律關係基礎事實存
      否之訴亦同。前項確認法律關係基礎事實存否之訴，以原
      告不能提起他訴訟者為限；民事訴訟法第247 條第1 項、
      第2 項規定甚明。又確認證書真偽之訴，除須該證書係證
      明一定法律關係之文書外，並須該證書是否由作成名義人
      作成有不明確之情形，始得提起（最高法院86年台上字第
      2906號判決意旨參照）；民事訴訟法第247 條規定確認證
      書真偽之訴，係就證書之成立是否真正求為確認，亦即確
      認該書是否由有權製作之人所作成，或為他人冒名製作，
      換言之，即確認證書是否偽造或變造之訴訟。若係請求確
      認文書記載之內容，是否與客觀事實相符，即非屬確認證
      書真偽之訴，自不得為確認之訴之標的（最高法院83 年
      台上字第66號判決意旨參照）。本件原告主張系爭遺囑為
      立遺囑人黃德坤本人所為，惟為被告所否認，是以原告在
      私法上之地位（如遺產之分配、遺囑之執行等事項）因此
      而有受侵害之危險，即有受確認判決之法律上利益，自得
      提起本件確認證書真偽之訴，以除去原告私法上地位不安
      之狀態，先予敘明。
（二）本件原告主張之事實，業據其提出戶籍謄本、遺囑、信封
      、公證書、律師函各1 件、黃德坤生前書寫文件2 件等為
      證，被告雖以前揭情詞置辯，並提出黃德坤生前書寫文件
      8 件為證，而查：
      (1)證人即原告之叔父丁○○已到庭證稱：「（問：【提示
        原告提出之黃德坤遺囑原本壹份】94年8 月上旬，黃德
        坤有無將本件遺囑交付你閱覽後，託你保管？）有的，
        是他本人在94年8 月初親自將本件遺囑含信封拿到我家
        高雄市○○路144 之3 號，當時我打開看立遺囑人後面
        黃德坤三個字是空著，日期部分是寫中華民國九十四年
        月日，至於幾月幾日的數字沒有寫，當時他的意思是說
        要拿到法院公證到時再寫日期及立遺囑人，他說因為他
        在家裡跟被告夫妻住一起，怕這份遺囑被他們看到，所
        以就拿到我這裡請我暫時幫他保管。」、「（問：94年
        8 月22日黃德坤因為心臟病醫院高醫？）我記得在94年
        8 月間黃德坤確實有住院高醫，但是，是否是22日我記
        不得了。」、「（問：94年8 月25日黃德坤有無跟證人
        乙○○從高醫到你家中去拿遺囑，之後並到民間公證人
        王振華設於高雄市○○○路368 號欲作遺囑之公證？）
        有的，當時是黃德坤、乙○○、黃美俐及原告的女兒王
        湛慧一起到我上開住處，要拿這份遺囑去公證，我將遺
        囑拿給黃德坤本人。」、「（問：辦理遺囑公證的時候
        你有沒有去？）沒有，我知道拿本份遺囑去民間公證人
        的有黃德坤、乙○○、黃美俐、王湛慧還有我兒子黃大
        中。」、「（問：後來辦理遺囑公證的情形是否清楚？
        ）他們因為沒有辦成，就回到我的住處，他們說沒有財
        產清冊，格式不對，所以沒有辦成，所以剛剛我說的人
        ，又都回到我的住處，黃德坤就說自己在遺囑上簽一簽
        ，就是簽他的名字黃德坤，日期也在月及日上填上八及
        二十五，也在遺囑上捺指紋，我是親眼看到他有在遺囑
        上捺三個指紋，且印泥也是我拿給他用的，之後就將遺
        囑再拿給我看一遍，我看完之後拿給黃大中，之後再拿
        給王湛慧看，當時在場的除了我、黃德坤、乙○○、黃
        美俐、王湛慧還包括我太太及我姐姐黃王照珠【兩造的
        姑姑也就是我的姐姐、黃德坤的妹妹】，另外證人乙○○也應該有看該份遺囑，後來大家看完之後，黃德坤就
        將該遺囑放入信封內，用口紅膠封存，並且在信封上親
        自捺指印。」、「（問：94年8 月29日黃德坤進行心臟
        手術，手術前黃德坤、弟弟黃德揚、你、原告的姑母高
        黃照珠，是否對遺囑再作洽談？）是的，當天我有到高
        醫掛泌尿科，因為時間還沒有到，所以我先去看我哥哥
        黃德坤，當時我有看到黃德坤、黃德揚、高黃照珠他們
        三人在說話，我及我太太到那裡也有跟他們說話，當時
        我哥哥有談到遺囑的事，也談到為何要立遺囑，談到他
        的錢是怎麼花掉的，因為他有當被告的保證人，證人乙○○也是當被告友倫公司的保證人，黃德坤對小孩都很
        好，所以他的財產有剩下的話，他要照顧不能生活的人
        ，所謂的不能生活的人是證人乙○○，因為他所有的房
        屋，為了當保證人都被查封、也在扣薪。」、「（問：
        94 年9月1 日上午10時10分黃德坤是否去世於高醫？）
        是的。」、「（問：原告94年12月2 日是否有到本院公
        證處開封遺囑？）我後來才知道。」、「（問：是否知
        道遺囑是誰寫的？）是我哥哥寫的，也就是黃德坤寫的
        ，因為這是他的筆跡沒有錯。」、「（問：有沒有親眼
        看到黃德坤寫的？）沒有。」等語（見本院95年8 月15
        日言詞辯論筆錄）；復經證人即兩造之姐乙○○到庭證
        稱：「（問：【提示原告提出之黃德坤遺囑原本壹份】
        是否有看過本份遺囑？）有的，在94年8 月25日我爸爸
        當時仍住院在高醫，當天早上他叫我陪他到我叔叔丁○○在高雄市○○路144 之3 號住所拿他自己寫的遺囑，
        後來我們確實有去，去了之後我們有拿到遺囑，之後我
        們有拿遺囑一起到王振華的就到民間公證處要做遺囑公
        證，我跟我父親是坐計程車，我妹妹就是原告丙○○及
        她女兒王湛慧及黃大中，他們三人騎機車，一起去公證
        人那裡，公證人說我爸爸沒有拿財產的清冊，格式也不
        符，因為我們一時拿不出東西，所以我們就又回到我叔
        叔家，回到他家之後，我爸爸有在遺囑上簽日期及簽名
        ，我有親眼看到他捺指印，之後我爸爸就該遺囑傳閱在
        場的人，當時在場的人除了一起去辦遺囑公證的人，還
        有本來在我叔叔家的姑媽高黃照珠、丁○○的太太黃林
        秋月，他們都有在場看，之後遺囑就有封起來並且捺指
        印。」、「（問：爸爸是否在94年9 月1 日在高醫去世
        ？）是的，他是8 月29日下午作心導管手術。」、「（
        問：原告是否在94年12月2 日到法院作遺囑的開封？）
        原告有告訴我。」等語明確（見本院同上筆錄）。上開
        證人所述核與原告主張系爭遺囑係黃德坤生前於94年8
        月上旬作成後，交由黃德坤保管，嗣於94年8 月25日在
        丁○○住處封緘時，始由黃德坤本人於遺囑上填載立遺
        囑日為94年8 月25日並加以封緘，且該經封緘之系爭遺
        囑後交由原告保管，原告嗣於94年12月2 日至本院公證
        處做成開示封緘遺囑之公證等事實之情節相符；復經本
        院依職權屌取本院院94年度雄院公字第008000987 號公
        證卷宗核閱無誤，是以原告此部份主張洵堪採信。至被
        告另辯稱原告曾於94年11月拿系爭遺囑影本給被告看云
        云，惟為原告所否認，且被告並未舉證以實其說，被告
        上開所辯自難採信。
      (2)又本院為查明本件系爭遺囑上之文字及簽名筆跡是否為
        黃德坤本人所書寫，乃將系爭遺囑原本（編號1） 、
        及兩造所不爭執之由黃德坤本人所書寫姓名或文字之
        黃德坤於93、94年間所書寫文字文件2 件（編號2） 、
        黃德坤於94年間所書寫文字文件8 件（編號3） 、
        寶華商業銀行高雄分行友侖工程有限公司「授信綜合額
        度契約」、黃德坤之約定書原本各1 紙（編號4） 、
        台中商業銀行高雄分行黃德坤之個人資料表原本1 紙（
        編號5） 、彰化商業銀行第六區營運處友侖工程有限
        公司進口物資融資契約原本、保證書原本各1 紙（編號
        6） 、華僑商業銀行高雄分行友侖工程有限公司保證
        書、約定書原本各1 紙（編號7） 、高雄縣鳥松鄉農
        會「顧客基本資料、個人資料蒐集、電腦處理及利用同
        意書」原本各1 紙（編號8） 等資料，依兩造聲請送請
        內政部警政署刑事警察局鑑定編號至資料所示之文
        字書寫、簽名筆跡，是否相同？嗣經該局鑑定結果，認
        上開編號至編號資料所示之文字及簽名筆跡相符，
        有該局95年11月14日刑鑑字第095161562 號鑑定書1 份
        在卷足憑，且原告就上開鑑定結果表示沒有意見並引用
        ；被告亦表示形式上不爭執（見本院95年12月26日言詞
        辯論筆錄），益徵，系爭遺囑上之文字及簽名確為黃德
        坤本人所書寫應堪認定，是以，被告前以系爭遺囑應係
        仿照黃德坤之筆跡製作而成云云所為置辯，尚嫌無據，
        不足採信。
六、綜上所述，本件系爭遺囑應確由立遺囑人黃德坤本人所書立
    ，從而，原告訴請確認被繼承人黃德坤所立如附件之遺囑為
    真正，為有理由，應予准許。
七、本件事證已臻明確，兩造其餘攻擊防禦方法及舉證，核於判
    決之結果無影響，爰不一一論述，併此敘明。
八、據上論結，本件原告之訴為有理由，依民事訴訟法第78條，
    判決如主文。
中　　　華　　　民　　　國　  96  　年　  1 　月　16　日
                         家事法庭   法  官　廖家陽
以上正本，係照原本作成。
如不服本判決，應於送達後20日內，向本院提出上訴狀並表明上
訴理由，如於本送達前提起上訴者，應於判決送達後10日內補提
上訴理由書（須附繕本）。
中　　　華　　　民　　　國　  96  　年　  1 　月　16　日
                                    書記官　鄭淑華
